【裁判字號】    95,訴,495
【裁判日期】    950529
【裁判案由】    塗銷所有權移轉登記
【裁判全文】
臺灣板橋地方法院民事判決               95年度訴字第495號
原      告  花蓮區中小企業銀行股份有限公司
法定代理人  戊○○
訴訟代理人  丁○○
            丙○○
被      告  乙○○
            甲○○
上列當事人間請求塗銷所有權移轉登記事件，經本院於民國95年
5 月15日言詞辯論終結，判決如下：
    主  文
原告之訴駁回。
訴訟費用由原告負擔。
   事實及理由
一、程序方面：
  (一)按訴狀送達後，原告不得將原訴變更或追加他訴，但經被告
    同意或請求之基礎事實同一者，不在此限，民事訴訟法第25
    5 條第1 項第1 、2 款分別定有明文。又被告於訴之變更或
    追加無異議，而為本案之言詞辯論者，視為同意變更或追加
    ，同條第2 項亦有規定可參。查本件原告起訴時，原係爰引
    民法第244 條第1 項規定，訴請撤銷被告間所為之買賣行為
    及物權行為。嗣於本院95年5 月15日言詞辯論期日，當庭變
    更為依同條第2 項規定訴請撤銷（見本院卷第43頁），核其
    訴請撤銷之原因，均係本於主張被告間所為之買賣及移轉登
    記行為有害及原告之債權，故請求之基礎事實顯然同一，且
    被告於原告為訴之變更後，並無異議，而為本案之言詞辯論
    ，亦應視為已同意原告之變更，則依上開說明，原告所為，
    自應准許。
  (二)本件被告甲○○經合法通知，未於言詞辯論期日到場，核無
    民事訴訟法第386 條各款所列情形，爰依原告之聲請，由其
    一造辯論而為判決，以上均合先敘明。
二、原告起訴主張：緣訴外人東洲彩色製版印刷有限公司（下簡
    稱東洲公司）於民國92年11月25日邀同被告甲○○及訴外人
    王呂麗璇為連帶保證人，向原告借款新臺幣（下同）1,100,
    000 元，期間自92年11月25日起至95年11月25日止，利息按
    固定利率年息12.88%計算，並約定依年金法按月攤還本息；
    且遲延還本或利息時，按借款餘額，自遲延日起，逾期6 個
    月以內，按約定利率10% ，逾期超過6 個月部分，按約定利
    率20% 計付違約金，並訂立借款契約乙紙為憑。詎訴外人東
    洲公司僅繳息至94年6 月24日止，即未再繳付，屢經催討，
    迄未獲償，計尚欠本金572,150 元及應計之利息、違約金；
    依原告與東洲公司所簽訂借款契約約定書第5 條，該借款即
    喪失期限利益，應視為全部到期，訴外人東洲公司及連帶保
    證人等自應立即清償餘欠本金及應計之利息、違約金。故原
    告自得依民法消費借貸及連帶保證之法律關係，向訴外人東
    洲公司及連帶保證人等追償。惟嗣經原告進行訴追程序時，
    始發現系爭借款之連帶保證人即被告甲○○為避免伊所有如
    附表所示之不動產（下稱系爭不動產）遭原告聲請強制執行
    ，已於94年6 月3 日以買賣為登記原因將之移轉與其兄即被
    告乙○○所有。茲因連帶債務人於債務成立後，其財產即構
    成債權人之債權總擔保，故連帶債務人所為之法律行為致其
    責任財產減少，而致其債務清償不能或履行顯有困難時，即
    應認有害及債權人之債權，且由被告乙○○並非係將其買賣
    價金匯至被告甲○○名下，而係匯入被告甲○○之妻即訴外
    人王呂麗璇之名下，可見被告間所為之買賣確有問題，則原
    告自得爰引民法第244 條第2 項規定訴請撤銷。為此，爰依
    民法第244 條第2 項、第4 項之規定，提起本件訴訟等語，
    並聲明求為判決：(一)被告間於94年5 月12日就系爭不動產所
    為之買賣行為，及94年6 月3 日所為之所有權移轉登記行為
    ，均應予撤銷；(二)被告乙○○應將系爭不動產經臺北縣三重
    地政事務所以94年重登字第149120號為收件字號，於94年6
    月3 日以買賣為登記原因所為之所有權移轉登記予以塗銷。
三、被告乙○○則以：渠於94年5月12日與被告甲○○簽定系爭
    不動產之買賣契約書，並於94年6 月3 日登記完畢，且已依
    約交付價款，並有買賣契約書、匯款單及代書簡文福可資證
    明。至所以匯款至訴外人王呂麗璇之帳戶，乃係基於出賣人
    即被告甲○○之指定，渠當時向被告甲○○購買系爭不動產
    時，只知道系爭不動產有貸款，並不知道被告甲○○另外有
    欠他人款項，渠與被告甲○○間確為真實之買賣交易等語，
    資為抗辯。並聲明求為判決：駁回原告之訴。另被告甲○○
    經合法通知，未於言詞辯論期日到場，亦未提出書狀作何聲
    明或陳述。
四、經查：
  (一)原告主張訴外人東洲公司於92年11月25日邀同被告甲○○為
    連帶保證人，向原告借款1,100,000 元，借款期間自92年11
    月25日至95年11月25日止，利息依固定利率年息12.88%計算
    ，並約定依年金法按月攤還本息；且遲延還本或付息時，按
    借款餘額，自遲延日起，逾期6 個月以內按約定利率10% ，
    逾期超過6 個月部分，按約定利率20% 計付違約金。嗣被告
    甲○○於94年5 月12日將系爭不動產出賣予被告乙○○，並
    於同年6 月3 日辦妥所有權移轉登記。惟訴外人東洲公司僅
    繳息至94年6 月24日，即未再繳付，計尚欠本金572,150 元
    及應計之利息、違約金等情，業據其提出借款契約、授信約
    定書、授信明細表、土地及建物登記謄本暨其異動索引等件
    為證，並為被告乙○○所不爭執，且被告甲○○經合法通知
    ，未於言詞辯論期日到場，亦未提出任何書狀爭執或否認原
    告之主張，依民事訴訟法第280 條第3項 準用同條第1 項規
    定，即應視同自認原告之主張，是原告前述主張之事實，堪
    信為真實。
  (二)惟原告主張被告間就系爭不動產所為之買賣，係被告乙○○
    於受益時亦知有損害於原告債權下所為乙節，則為被告乙○
    ○所否認，並以前開情詞置辯。按債務人所為之有償行為，
    於行為時明知有損害於債權人之權利者，以受益人於受益時
    亦知其情事者為限，債權人得聲請法院撤銷之；民法第244
    條第2 項定有明文。次按民法第244 條規定所謂債務人害及
    債權之有償行為，係指因債務人之行為，致債權不能獲得滿
    足；換言之，因債務人之行為而致積極的減少財產，或消極
    的增加債務，因而使債權陷於清償不能或因難或遲延之狀態
    。又債權人依民法第244 條第2 項規定，撤銷債務人所為之
    有償行為者，祇須具備下列之條件，即：須為債務人所為
    之有償行為。須債務人於行為當時明知有損害於債權人。
    須受益人於受益時亦知有害於債權人。至於債務人之有償
    行為除有特別規定外，無論為債權行為抑為物權行為，均非
    所問。另債務人所有之財產除對於特定債權人設有擔保物權
    外，應為一切債務之總擔保，故債務人明知其財產不足清償
    一切債務，而竟將財產出賣於人，及受益人於受益時亦知其
    情事者，債權人即得依民法第244 條第2 項之規定，聲請法
    院撤銷。此項撤銷權之效力，不特及於債權行為，即物權行
    為亦無例外（最高法院42年度臺上字第323 號及48年度台上
    字第1750號判例參照）。又按當事人主張有利於己之事實者
    ，就其事實有舉證之責任，民事訴訟法第277 條前段亦定有
    明文。另民事訴訟如係由原告主張權利者，應先由原告負舉
    證之責，若原告先不能舉證，以證實自己主張之事實為真實
    ，則被告就其抗辯事實即令不能舉證，或其所舉證據尚有疵
    累，亦應駁回原告之請求（最高法院17年上字第917 號判例
    意旨參照）。再者，主張法律關係存在之當事人，須就該法
    律關係發生所須具備之特別要件，負舉證責任。又事實為法
    律關係發生之特別要件者，在消極確認之訴，固應由被告就
    其存在負舉證之責任，惟在其他之訴，則應由原告就其存在
    負舉證之責任。民法第244 條第2 項之撤銷權，以受益人於
    受益時亦知有損害於債權人之事實，為其發生之特別要件，
    自應由主張此項撤銷權存在之原告就該事實之存在負舉證之
    責任。本件被告間就系爭不動產係訂立買賣契約，核屬有償
    行為，參照上開說明，就行使撤銷權所需具備之「受益人於
    受益時亦知有害於債權人」要件，自應由原告負舉證責任。
    原告主張被告乙○○於受益時亦知有害於債權人云云，無非
    係以被告甲○○與被告乙○○係屬兄弟關係，所為買賣之時
    間點，復係在訴外人東洲公司違約未再繳款前不久，且被告
    乙○○所交付之買賣價金又係匯入訴外人王呂麗璇之帳戶，
    非被告甲○○帳戶，顯然大有問題為據。然親兄弟姊妹於各
    自成家後保有各自獨立經濟狀況而互不相涉者，應屬當今社
    會之常態，而被告乙○○依被告甲○○指示將買賣價金匯入
    訴外人王呂麗璇即被告甲○○之妻帳戶內，亦屬事理之常，
    故尚無法僅以被告乙○○與被告甲○○係兄弟關係，且被告
    乙○○係將買賣價金匯至訴外人王呂麗璇之帳戶內，即認被
    告乙○○於受益時必知有害於原告之債權。此外，原告復未
    舉證證明被告乙○○於受益時確屬知情，則原告請求撤銷被
    告間所為之買賣債權行為及移轉所有權登記之物權行為，並
    塗銷就系爭不動產所為之移轉登記，即屬無據。
五、從而，原告依據民法第244 條第2 項、第4 項規定，請求撤
    銷被告間於94年5 月12日就系爭不動產所為之買賣行為，及
    94 年6月3 日所為之所有權移轉登記行為，並塗銷就系爭不
    動產所為之移轉登記，為無理由，應予駁回。
六、結論：原告之訴為無理由，依民事訴訟法第78條，判決如主
    文。
中    華    民    國    95    年    5     月    29    日
                  民事第一庭法  官  黃若美
以上正本係照原本作成。
如對本判決上訴，須於判決送達後20日內向本院提出上訴狀。
中    華    民    國    95    年    5     月    29    日
                            書記官  傅明華


司法院資訊處製作；財團法人民間司法改革基金會備份。
